【裁判字號】    88,重上,60
【裁判日期】    891226
【裁判案由】    清償借款
【裁判全文】
臺灣高等法院高雄分院民事判決      八十八年度重上字第六０號
      上  訴  人  甲○○
      訴訟代理人  吳剛魁律師
                  利美利律師
      被  上訴人  第一商業銀行股份有限公司  設台北市○○○路○段三十號
      法定代理人  乙○○      .
      訴訟代理人  丙○○      .
                  蘇昭德律師
右當事人間清償借款事件，上訴人對於中華民國八十八年五月十一日臺灣高雄地方法
院八十八年重訴字第二七號第一審判決提起上訴，本院判決如左：
      主      文
上訴駁回。
第二審訴訟費用由上訴人負擔。
上訴人如於假執行程序實施前，以新臺幣貳佰陸拾柒萬元為被上訴人預供擔保後，得
免為假執行。
      事      實
甲、上訴人方面：
一、聲明：求為判決：
  (一)原判決不利於上訴人之部分均廢棄。
  (二)右廢棄部分，被上訴人在原審之訴及假執行之聲請均駁回。
  (三)第一、二審訴訟費用由被上訴人負擔。
  (四)如受不利之判決願供擔保請准宣告免為假執行。
二、陳述：除與原判決記載相同者，予以引用外，補稱：
  (一)系爭連帶保證契約對上訴人張祐隆是否已合法成立﹖
  借據（含展期約定書）與保證書之間關係為何﹖
  1.查由被上訴人就本件借款之過程中除要求連帶保證人簽立保證書外，另連帶保證
    人亦必須在借據（含借款展期約定書）上簽名蓋章乙節（按被上訴人所提出之借
    據及借款展期約定書上均載有〞連帶保證人：乙欄且均須予以對保核章）以觀，
    可知（連帶）保證書之簽立只具有形式上之意義，惟有關各個將來之債務，仍須
    要視連帶保證人是否有在借據（含借款展期約定書）簽名用印始可，且此簽名用
    印必須要與約定書及印鑑卡上原留之簽名及印鑑相符始可。
  2.又查由被上訴人所提出之約定書第二條意旨、第四條所載：「立約人對  貴行所
    負一切債務，均應依照各個授信契據所載利率計付利息：：。」及保證書第七行
    所載：「：：按照債務人訂立各個債務憑證及其他契約所記載之利率計算：：」
    亦可知除保證書之簽立外，另尚須簽立借據始可，且此簽名及印文須與原留印鑑
    相符始可。
  3.更甚者由被上訴人之訴訟代理人在原審亦稱：「我們銀行規定只要簽保證書，借
    據上之印章與保證書相同即可」（見原審卷第七一頁）及被上訴人在原審起訴時
    亦提出借據為憑，並據以計算清償日及利息、遲延利息等，均足徵保證及借貸程
    之完成除須簽立保證書外，另亦須簽立借據，且此借據上之印文須與原留印鑑相
    符始可。
  4.另由最高法院八十八年度台上字第五五０號判決之意旨：被上訴人之貸款程序，
    除保證書外，主債務人及連帶保證人尚須共同簽署借據，始完成借貸及保證契約
    之全部行為，而由被上訴人據以付款，發生借貸及保證之效力，苟連帶保證人無
    須再於借據上簽署，該借據上其他連帶保證人之簽署究作何用﹖亦可知僅有保證
    書之簽立尚未完成借貸及保證契約。
  5.綜右所述，不論係依被上訴人約定書及保證書之記載或其作業慣例及實務之意旨
    ，均可知借據之簽立及借據上印文與原留印鑑相符乃借貸及保證契約成立之要件
    ，僅有保證書之簽立則尚未完成借貸及保證契約。
  今由右開鑑定結果可知借據（含借款展期約定書）上所有之簽名及印文均與原留
    印鑑明顯不相吻合，足見上訴人並未曾簽署借據，依前開所述上訴人既未簽立借
    據以完成借貸及保證契約且借據上之印文明顯與原留印鑑不相吻合，則該借貸及
    保證契約對上訴人而言即尚未合法成立，是對上訴人當亦未發生保證契約之效力
    ，且查由借據（含借款展期約定書）上訴人之簽名及印文均非真正亦可知上訴人
    張祐隆已無欲為保證之意，且此亦為被上訴人所知（蓋依右開鑑定意見所示，借
    據上之印文有多枚乃明顯不符，此亦僅須被上訴人稍加查證或確實對保即可得知
    ），否則上訴人為何未曾在借據簽名用印。
  按依右開所述因上訴人未曾在借據（含借款展期約定書）上簽名用印（借據上之
    印文與原留印鑑乃明顯不相吻合）以完成借貸及保證契約，則系爭連帶保證契約
    對上訴人而言尚未合法成立，上訴人自不負保證契約之效力，甚明。
  再查，被上訴人雖主張本件保證書內容所載依實務之見解應為最高限額保證，惟
    查本件依前述可知並未合法成立保證契約，則當無上開實務意旨所示有關保證契
    約效力之適用可言（另有關對最高限額保證判決意旨究竟得否適用於本件，詳如
    后述）。
  (二)系爭（連帶）保證書之效力如何﹖
  查由被上訴人銀行就本件借款之流程中除要求連帶保證人簽立保證書外，另連帶
    保證人亦必須在借據（含借款展期約定書）上簽名蓋印乙節以觀，可知系爭（連
    帶）保證書之簽立只具有形式上之意義，惟有關各個將來之債務，仍須要視連帶
    保證人是否有在借據（含借款展期約定書）簽名用印始可，且此簽名用印必須要
    與約定書及印鑑卡上原留之簽名及印鑑相符始可。蓋倘兩造間只要簽立保證書即
    可成立保證債務，則被上訴人為何還須要求連帶保證人在借據上簽名，此豈非自
    相矛盾，此足徵系爭保證書之訂立尚不足以成立保證債務，保證債務成立與否仍
    須視連帶保證人是否有在借據（含借款展期約定書）上簽名用印，今上訴人既未
    曾在借據（含借款展期約定書）上簽名、用印，且被上訴人所提出之簽名及印文
    均係偽造，則保證書保證債務尚未合法成立，被上訴人尚不得僅以保證書即令上
    訴人應負連帶保證責任。
  又依右開最高法院八十八年度台上字第五五０號判決意旨可知，借據（含借款展
    期約定書）之簽立與否乃攸關保證及借貸契約之成立與否，而並非如被上訴人所
    言借據與本件保證契約無關，是尚不得僅以保證書拘束上訴人。
  (三)退步言，倘（連帶）保證書亦得成立保證契約，則該連帶保證契約之效如何，茲
    分下列各點說明如后：
  系爭連帶保證契約之從屬性是否有所欠缺﹖
  1.保證債務具有從屬性及補充性兩種特性，其中連帶保證其補充性雖不存在，惟連
    帶保證既屬保證之一種，則其從屬性當仍不受影響，從而連帶保證須以主債務之
    成立及存續為必要。
  2.經查系爭保證書乃民國八十一年即簽立，惟斯時主債務並未成立（蓋被上訴人所
    請求之借款第一筆借款乃遲至八十五年才發生），是姑不論系爭連帶保證契約是
    否有違民法第一百四十七條之一之規定而應無效，惟系爭保證書於民國八十一年
    簽立時，其主債務既尚未合法成立，而與保證債務之從屬性之特性未合，則該連
    帶保證債務其從屬性即有所欠缺，其自亦未合法有效成立。
  系爭保證契約借期延展時，應否通知上訴人﹖
    退步言，即令系爭保證書仍具有成立保證債務之效力（上訴人仍否認之），惟由
    被上訴人所提出之各借據之記載可知各筆借款已為定有期限之債務，依民法第七
    百五十五條之規定：「就定有期限之債務為保證者，如債權人允許主債務人延期
    清償時，保證人除對其延期已為同意外，不負保證責任。」，另被上訴人新制之
    保證書亦有相同內容之記載即第六條：「保證人所保證之債務，如債務人未依約
    履行時，  貴行基於債務人之申請，認為允許債務人延期，清償或分期清償之需
    要時，得以書面通知保證人，保證人同意於  貴行書面通知到達或視為到達時，
    仍：：」均足徵在借款延期時，不論依上開規定或被上訴人之保證書之約定，均
    應須通知保證人或須得保證人之同意，保證人始負保證責任，經查依前述各借款
    展期約定書均非上訴人所為，則縱令各借款上訴人仍應成立保證債務，惟因各借
    款之延期，上訴人均未曾知悉或同意，則依前開民法第七百五十五條之規定，上
    訴人就被上訴人擅自允許主債務人延期清償之借款，自亦不負保證責任，甚明。
  系爭連帶保證契約是否有民法第二百四十七條之一之規定之適用﹖
    1.按「依照當事人一方預定用於同類契約之條款而訂定之契約，為左列各款之約
      定，按其情形顯失公平者，該部分約定無效：
      一免除或減輕預定契約條款之當事人之責任者。
      二加重他方當事人之責任者。
      三使他方當事人拋棄權利或限制其行使權利者。
      四其他於他方當事人有重大不利益者。」乃民法債篇修正第二百四十七條之一
        所明文規定，經查：
      （Ａ）由上訴人與被上訴人所簽訂之保證書，可知此乃被上訴人單方面所作之
            定型化契約，而依其內容所載：「：：：保證：：：（以下簡稱債務人
            ）於現在（包括過去所負、現在尚未清償）及將來，對  貴行所負之借
            款責任」亦可知此乃未定期限之保證契約，猶如終身契約，且被上訴人
            亦未給與上訴人合理審閱契約之期限，而在該保證書未載金額的情況下
            ，即要求上訴人簽名（此可由保證書所載金額處，上訴人未在該處簽章
            可查知，此已有違銀行一般慣例），簽立後亦未將前開保證書繕本交付
            連帶保證人（即上訴人），此無異是強求保證人在不知情的狀況下終身
            成為銀行等金融機構防止呆帳發生的最佳預備金，同時也是銀行輕忽徵
            信或高估擔保品等自身過失肇致損失的最佳填補品及防火牆，上訴人依
            前述除無合理審閱斟酌之期間外，同時亦無與被上訴人協議磋商之任何
            餘地而只能無奈接受。
      （Ｂ）另依系爭保證書所載內容：「：：：保證人並願拋棄民法債篇第廿四節
            「保證」範圍有關保證人之權利：：：」亦可知該保證書乃嚴格地強制
            保證人拋棄民法債編第廿四節保證人之權利，且由該保證書所載：「：
            ：：在債務未清償以前，決不自行退保，雖自行登報聲明退保，不影響
            本保證責任，且貴行得任意允許債務人延期清償：：：」亦可知此亦限
            制保證人行使權利（民法第七百五十三條及七百五十五條），此除已違
            反新修正債篇第七百三十九條之一：「本節所規定保證人之權利，除法
            律另有規定外，不得預先拋棄」之規定，且揆諸民法第二百四十七條之
            一立法意旨，均可知系爭保證書諸多與法未合，且亦顯失公平，應為無
            效。
  系爭連帶保證契約是否應依消費法第十一條或民法第七十二條之規定無效﹖
    1.理由同第(三)點。
    2.按本件保證書雖係在消費者保護法施行前所訂定，惟依其情節應得類推適用消
      費者保護法之規定，另依民法第七十二條之規定：「法律行為，有背於公共秩
      序或善良風俗者，無效。」，查本件保證書之簽立乃有違平等互惠及誠信原則
      ，而背於公共秩序或善良風俗，依上開規定應為無效。
(四)被上訴人行使本件請求是否有違誠信原則﹖
  按「行使權利、履行義務，應依誠實及信用方法。」民法第一百四十八條第二項
    定有明文（另修正前債篇第二百一十九條亦採同旨）。
  經查由前開所述，系爭保證書上訴人是在未載有保證金額的情況下僅簽名而未蓋
    章者，此亦為上訴人在原審所一再陳稱（上訴人之本意是要等金額確定及對保時
    始蓋章），至於之後十四筆借款之借據（含借款展期約定書），上訴人不僅從未
    簽立亦從未知悉，詎被上訴人在明知多張借據（含借款展期約定書）上印文均明
    顯不相符合之情況下，不僅未盡善良管理人之注意義務以確實作好對保之程序，
    且亦從未以書面通知上訴人以查證上開事實，另一方面又將本件借貸移送中小企
    業信用保證基金，而依被上訴人與財團法人中小企業信用保證基金之約定，被上
    訴人得自上開基金獲得半數之受償等情節，均可知被上訴人本件請求實有違民法
    第一百四十八條第二項所規定之誠信原則，而應予以限制之。
(五)至於被上訴人所引以為據之最高法院七十七年度台上字第九四三號及七十九年度台
  上字第五０五號判決依前訴狀可知，乃是就已合法成立之最高限額保證契約來論及
  其效力，且上開判決之案例中保證人均僅簽署保證契約或保證書，顯見上開案例中
  依雙方當事人之真意，只須簽立保證書即可，而與本件除有保證書外尚有借據之簽
  立，但借據上訴人名義之簽名及印文依鑑定結果均非真正諸情節均迥異，況查七十
  七年度台上字第九四三號判決案例中係有關信用狀之保證，其借貸科目亦與本件不
  同，並不可一概適用，是由此足徵不得以七十七年度台上字第九四三號及七十九年
  度台上字五０五號判決為據，而為不利於上訴人之認定。
(六)上訴人固不否認於保證書上之簽名為真正，惟對於被上訴人所提出之借據（含展期
  部分）之簽名及蓋章，上訴人嚴予否認，原審未經公正機關予以科學鑑定，遽予自
  行比對片面認定為「相同之印章」所蓋，顯與事實完全不符。又查日錄企業公司之
  股東雖為親屬關係，惟本件實際主債務人即借款人為公司法人，依金融機構一般作
  業程序，其借貸必先經過股東會之決議始能向被上訴人借貸，而非謂家族公司即可
  不經由此種手續而放任公司負責人胡作非為，甚至勾結承辦人員，以偽造文書之手
  法虛偽登載於借據上，原審未予審究被上訴人是否依照放款程序規定取得公司法人
  股東會決議記錄，遽予放款，顯有違背一般金融機構運作與手續。且綜觀本件問題
  之關鍵重心即借據（含展期部分）共計三十八紙，其中上訴人之簽名蓋章，均非出
  自上訴人之親筆簽名，且印章亦與約定書所約定之印章不符，亦與印鑑卡之印鑑不
  同，經憲兵學校以科學儀器及現代化鑑識方法發現借據上之簽名與印章與約定書上
  之簽名及印章完全不符，足見本件借貸顯有官商勾結，人謀不贓之弊病，故上訴人
  應不負連帶保證之責，至屬明確。
(七)次查  鈞院於八十八年十二月二十四日委託憲兵學校就上訴人張祐隆印文進行鑑定
  ，經過該校以：(一)比對顯微鏡檢驗法及(二)透明片比對法發現「印鑑卡」與「約定書
  」之印文相符，惟「借據」、「借款展期約定書」之印文則與「印鑑卡」、「約定
  書」之印文不相吻合，由此可見原審判決未經鑑定遽予認定「借據」、「借款展期
  約定書」與「印鑑卡」、「約定書」之印文相符，顯有違誤，無以維持，該「借據
  」及「借款展期約定書」簽名與印文既非真正為上訴人所為，顯有偽造之嫌，且依
  上訴人與被上訴人於「約定書」第二條及第十條「立約人因名稱、組織、章程內容
  、印鑑、代表人、代表人權限範圍或其他足以影響貴行權益變更情事發生時，應即
  以書面將變更情事通知貴行，並辦妥變更或註銷留存印鑑之手續。於未為前項通知
  及變更或註銷留存印鑑手續前與貴行所為之交易，立約人均願負其責任，如因而造
  成貴行損害，並負賠償責任。」、「凡持有貴行發給立約人之擔保物收據或保管證
  或立約人印鑑，前往貴行請求返還或更換擔保物及其有關文件者，均視為立約人之
  代理人，貴行得准予返還或更換之。」之約定，由此可知，凡上訴人與被上訴人之
  往來均須以約定書及印鑑卡上原留之簽名印鑑為憑，自不得執此虛偽不實之印鑑即
  令上訴人負連帶清償之責任，要無疑義，且被上訴人片面指摘憲兵學校鑑定報告不
  確實，顯係空口無憑，毫無可取！
(八)再查，原審判決以上訴人於約定書及保證書上簽名，依一般銀行慣例，則借據或保
  證書上之蓋章是否為連帶保證人親為即非所問，認定上訴人必須負連帶清償責任，
  惟此見解不僅籠統含糊，而且顯失公允，茲詳述如下：
  查約定書及保證書之用意僅係簽訂借貸契約（即借據）之先前作業程序，必須配
    合借據或借款展期約定書，觀乎約定書第四條：「立約人對貴行所負一切債務，
    均應依照各個授信契據所載利率計付利息，除另有約定外，按月支付。如無約定
    者，依照債權發生當日貴行公告之基本放款利率計息。」，此「各個契約」即指
    各次之借據，如此才能算完成整個借貸程序。是故約定書及保證書充其量僅為前
    提要件，而借貸契約之核心乃係借據或借款展期約定書，故借據上必須由上訴人
    再簽名蓋章表示擔任連帶保證人，否則豈非多此一舉乎﹖又被上訴人何須再對保
    「核章」﹖足證此二階段手續並行不悖，缺一不可。
  故約定書及保證書簽名蓋章後，尚必須於每筆借據上（包含展期部分）再簽名蓋
    章，並再經上訴人對保核章手續，此一貸款手續才算完備。否則連帶保證人於約
    定書及保證書簽名蓋章，而無須於借據上親自簽名蓋章，而就借據之審核雜亂無
    章，或甚至遭人冒簽偽蓋，則易孳生糾紛，查被上訴人對此完全漠視，在多達三
    十八次對保過程中竟然未發現，無怪乎台灣金融機構漏洞百出，容易產生超貸、
    冒貸等問題，絕非一句「銀行慣例」即可敷衍了事！
  退萬步言，縱使尚有此一不合理之慣例，然此乃係指借據上之印文與約定書、保
    證書等印文均相符合，才可認為是否為連帶保證人親為均非所問。然本件簽名既
    非上訴人所為，連印文經比對鑑定結果亦與約定書、印鑑卡不符，顯係遭不法第
    三人所偽造冒用，而與銀行人員勾結超貸、冒貸，故連帶保證人尚屬被害人，倘
    仍令連帶保證人負責，於情、於理、於法均有未洽。
  本件系爭借據及借款展期約定書已證實該簽名及蓋章均遭第三人偽造冒蓋，不僅
    借據及借款展期約定書對上訴人而言不生效力，就整體借貸契約而言即有重大瑕
    疵，不可僅憑約定書或保證書即向上訴人單獨作為請求權之基礎，保證債務成立
    與否仍須視連帶保證人是否有在借據上簽名蓋章方始合法，故被上訴人之主張顯
    不足取！
  雖被上訴人主張依該保證契約仍得請求保證人即上訴人履行保證責任，惟查，保
    證債務具從屬性及補充性，且連帶保證債務仍具從屬性，必須以主債務（即借據
    ）之成立為前提要件，本件保證書於民國七十九年即成立，然主債務（即借據）
    並未成立，且借據上之簽名、蓋章均非上訴人所為，故該連帶保證債務尚未成立
    ，被上訴人自不得執此單獨向上訴人請求，至屬明確。
  再就約定書及保證書之內容以觀，此乃被上訴人片面製作，完全偏袒被上訴人，
    且與現行法令顯有抵觸（例如民法修正後對保證人之權利不得預先拋棄），且明
    顯違反誠信原則，失之公允，依消費者保護法第十二條第一項之規定：「定型化
    契約中之條款違反誠信原則，對消費者顯失公平者，無效。」查本件被上訴人係
    金融企業經營者，專門提供金融商品服務，以便與消費者交易，完全符合消費者
    保護法之規定，就連被上訴人新製定之保證書，亦依消費者保護法要求重新修改
    ，當然有適用消費者保護法，被上訴人諉稱本件保證契約無消費者保護法之適用
    ，顯無足取！綜上所述，原審判決顯有違背法令，委無足取，不值維持。
  (九)又民法債編對連帶保證人之規範業經立法院三讀通過修正，基於保護連帶保證人
    之立法意旨，本件應予以詳查審酌，且被上訴人如此大型金融機構，乃係立於經
    濟地位上之強者，其片面所製作之借據乃係標準之「定型化契約」，依消費者保
    護法施行細則第十一條第一項之規定：「企業經營者與消費者訂立定型化契約前
    ，應有三十日以內之合理期間，供消費者審閱全部條款內容。」，然被上訴人根
    本未依法令之規定給予上訴人合理審閱期間，即遽予剝奪上訴人之先訴抗辯權；
    且依前述債編修正條文觀之，被上訴人顯然違反誠信原則，片面要求上訴人放棄
    連帶保證人之權利，對上訴人（即消費者）而言顯失公平，依消費者保護法第十
    二條之規定，即屬無效。尤有甚者，本件借據上之簽名蓋章並非上訴人所為，顯
    係另有第三人所偽造冒用，更何況借據之內容遭到非法變更竟未通知上訴人，被
    上訴人一味以此種不合時宜重大違背平等互惠與誠信原則之定型化契約要求上訴
    人負連帶保證責任，顯屬無據。尤有甚者，被上訴人之借據經鑑定結果根本非上
    訴人所為，被上訴人乃異想天開，僅執「保證契約書」單獨作為請求權之基礎，
    就本件基本之借貸關係於不顧，顯無可取。
  (十)末按民法第七百三十九條規定：「稱保證者，謂當事人約定，一方於他方之債務
    人不履行債務時，由其代負履行責任之契約。」，同法第七百四十五條規定：「
    保證人於債權人未就主債務人之財產強制執行而無效果前，對於債權人得拒絕清
    償。」，修正後之民法更增列第七百三十九條之一規定：「本節所規定保證人之
    權利，除法律另有規定外，不得預先拋棄。」，其立法理由即謂：「目前社會上
    ，甚多契約均要求保證人預先拋切棄一切權利，對保證人構成過重之責任，有失
    公平。為避免此種不公平之現象，增訂除法律另有規定外，本節所規定之保證人
    之權利，不得預先拋棄。」依民法債編施行法第三十三條規定：「修正之民法第
    七百三十九條之一之規定，於民法債編修正施行前成立之保證，亦適用之。」，
    及同法第三十六條第二項前段規定：「民法債編修正條文及本施行法修正條文自
    中華民國八十九年五月五日施行。」退萬步言，縱認上訴人於民法債編修正施行
    前擔任連帶保證人仍應負連帶保證責任，惟據上揭修正後之民法規定，上訴人亦
    得主張民法第七百四十五條之抗辯權利，當無疑義。故本件被上訴人須先就主債
    務人之財產強制執行而無效果後，始得請求保證人代負履行責任，今被上訴人未
    就主債務人之財產予以執行，即逕向上訴人請求連帶給付，顯與前開民法規定不
    符。
三、證據：除援用於原審所提證據外，另提出被上訴人之新製保證書一件、請求將被
    上訴人所提出之上訴人之約定書、印鑑卡及三十八張借據送請鑑定，並聲請訊問
    證人張王美香、張正德。
乙、被上訴人方面：
一、聲明：求為判決如主文所示
二、陳述：除與原判決記載者相同者，予以引用外，補稱：
  (一)上訴人係以簽發保證書方式為日錄企業有限公司（以下簡稱日錄公司）擔保連帶
    保證人，保證範圍係以三千萬元為限額，此有保證書為證，且上訴人亦自承保證
    書上簽名為其親簽無誤。借據係證明日錄公司有向被上訴人貸款尚未清償之事實
    ，上訴人既自承知悉擔任日錄公司之連帶保證人，即應負連帶保證責任。而上訴
    人任職於外商公司，應屬知識份子，不可能未經審閱保證書內容即盲目為他人作
    保，且該保證契約既有一定之限額，並非漫無限制，保證人可斟酌被保證人（日
    錄公司）及保證人自己之財力，判斷其應否為日錄公司保證，其所負之義務又以
    不超過債務人日錄公司所負之債務為限，雖然被保證之債務內容有概括條款，惟
    究屬日錄公司與被上訴人交易所生之債務，日後可得具體確定，且未涉及不法或
    無從履行，並無違反法律強制或禁止規定，自屬有效。
  (二)本件保證契約係於八十一年間簽發，而消費者保護法係八十三年間施行，且按消
    費者保護法所稱之消費者係指「以消費為目的而為之交易、使用商品或接受服務
    者」而言（消費者保護法第二條第一款規定），本件日錄公司向被上訴人借款係
    屬融資借貸關係，上訴人為該公司股東之至親，且該融資借貸之保證契約具有活
    絡日錄公司資金週轉之效果，則本件借貸係以日錄公司之資金週轉為目的而為交
    易，顯非消費者之交易，是本件保證契約無適用消費者保護法之餘地，上訴人辯
    稱該保證契約違反消費者保護法，非可採取。
  (三)日錄公司原向被上訴人陸續申貸本金玖佰伍拾萬元，該等款項均存入其活存帳戶
    內，嗣因屆期無法全部清償，經償還部份本金餘辦理展期，尚欠捌佰萬元未能按
    月繳息喪失期限利益視為全部到期，被上訴人請求上訴人連帶給付本金捌佰萬元
    及其利息、違約金均在其保證限額範圍之內，應屬正當。
  (四)上訴人依據消費者保護法主張訟爭保證書多項約定有違反誠信原則為無效云云，
    按消費者保護法之立法精神主要在於一般商業買賣中保護居於弱勢之消費者，其
    規範之行為為消費性買賣交易行為，而金融機構與客戶間之交易行為係屬借貸關
    係，而非消費性買賣行為，因之，消費者保護法之規定自不適用於金融業之借貸
    行為。
    次按銀行與連帶保證人間所訂定之保證契約，乃保證人擔保借款人對銀行債務之
    清償責任，銀行對保證人並不負任何義務，保證人亦無從因保證契約自銀行獲取
    報償，其性質上屬單務、無償契約，並非屬消費之法律關係。復依消費者保護法
    第二條第一款規定，所謂「消費者」係指以消費為目的而為交易、使用商品或接
    受服務者而言，足見保證人應非該法所指之消費者，自無消費者保護法之適用。
    又自誠信原則以觀，保證契約乃從屬契約，保證人係用以補充主債務人之信用，
    在一定保證期限內，或在一定金額範圍內，保證人考量主債務人之信用情形而願
    為其保證，是亦無違反誠信原則。
  (五)就保證契約之法律關係而言，保證人既係擔保他人間之債務清償責任，並非經濟
    上之弱者，且未自保證契約書獲取任何利益，如認保證契約有違民法保護保證人
    之任意規定，自可不訂定保證契約，並不會因未成為保證人而生不利益，或經濟
    生活受制於銀行不得不為保證人之情形。且依上訴人簽訂之約定書第十一條第二
    款業已載明：「允許主債務延期清償或分期清償，均毋須再徵求立約人之同意，
    立約人仍負全部債務之保證責任」等字樣，足見上訴人對於允許延期清償乙節，
    已為概括同意之表示，自不容主張免責。
  (六)查保證人與債權人約定就債權人與主債務人間所生一定債之關係範圍內之不特定
    債務，預定最高限額，由保證人保證之契約，學說上稱為最高限額保證，此種保
    證契約如未定期間者，保證契約在未經保證人依民法第七百五十四條規定終止或
    有其他消滅原因以前，所生約定範圍內之債務，不逾最高限額者，均為保證契約
    書效力所及，故在該保證契約有效期間內，已發生約定範圍內之債務，縱因清償
    或其他事由而減少或消滅，該保證契約依然有效，嗣後所生約定範圍內之債務，
    於不逾最高限額者，債權人仍得請求保證人履行保證責任，此為最高法院七十七
    年度台上字第九四三號判例所釋示，經查本件保證契約其為不定期限最高限額保
    證甚明，該保證契約一經訂定即生效力，毋待具體個別借貸行為發生，始生效力
    ，因之該項保證契約一經訂立，苟在有效期間內所生約定範圍內之債務而不逾最
    高限額者，不論經連帶保證人於各個債務之借據上簽名蓋章與否，均為保證契約
    效力所及。
  (七)保證契約係保證人與債權人間締結之契約。苟雙方互相意思表示一致，其契約即
    為成立，此觀諸民法第七百三十九條及第一百五十三條之規定自明（八十一台上
    一０一一號）。上訴人對於在保證書上簽名及出具保證書不爭執，且自第一審起
    即迭次自認，是本件最高限額新台幣三千萬元範圍內之保證契約業已成立，更有
    保證書為憑。
  (八)本件為最高限額新台幣三千萬元之保證又未定保證期間者。被上訴人乃依據連帶
    保證之法律關係而訴求清償。上訴人答辯之民法第七百五十五條則係有定期限之
    保證，兩不牽涉。且民法第七百五十四條復對於未定期限之保證規定有可隨時通
    知債權人終止保證契約之責任免除方法，保證人得隨時通知債權人終止保證契約
    之權力。保證人依法既得隨時終止保證契約。本件連帶保證契約上亦無相反之約
    定，約定「連帶保證主債務人對被上訴人銀行現在（包括過去所負現在尚未清償
    ）及將來所負之借款等一切因授信關係所發生之債務及其他從屬於主債務之負擔
    」之條款，即未達違反誠信原則，對債務顯失公平之程序，是上訴人辯稱前述約
    定條款有違消費者保護法第十一條、十二條及民法第一百四十八條之誠信、公平
    原則，並無理由。足證上訴人答辯應無理由。
  (九)就我國最高法院之判例立場而觀，依最高法院七十七年台上第九四三號判例「保
    證人與債權人約定就債權人與主債務人間所生一定債之關係範圍內之不特定債務
    ，預定最高限額，由保證人保證之契約，學說上稱為最高限額保證。此種保證契
    約如定有期間，在該期間內所生約定範圍內之債務，不逾最高限額者，均為保證
    契約效力所及；如未定期間，保證契約在未經保證人依民法第七百五十四條規定
    終止或有其他消滅原因以前，所生約定範圍內之債務，亦同。故在該保證契約有
    效期間內，已發生約定範圍內之債務，縱因清償或其他事由而減少或消滅，該保
    證契約依然有效，嗣後所生約定範圍內之債務，於不逾最高限額者，債權人仍得
    請求保證人履行保證責任。除有特約外，亦無以約定範圍內某特定債務之清償完
    畢日，作為此種保證契約終期之可言。此與一般保證係就主債務人之特定債務為
    保證，於該特定債務消滅時，保證契約即歸消滅者不同。」及第五０五號判例「
    被保證之主債務，因應於保證成立之前發生，但無須為現實的發生，以已有發生
    基礎，而將來可發生者為已足，是將來可發生之債務，亦可作為保證之主債務。
    又將來之債務之數額亦不以現實具體決定為必要，祇定其最高限額即可，學說上
    稱之為最高限額保證。此與保證債務之從屬原則尚屬無違，為實務所承認。」上
    訴人竟引用非為判例且為未完成保證契約又係對於雙方達成分期攤還協議未斟酌
    而發回最高法院之情況完全不相同的非終局確定八十八年台上字第五五０號判決
    為上訴理由，委無可取。
  (十)至於借據上根本無需連帶保證人之簽名蓋章，此與保證契約無關。退步以言，借
    據上之簽名蓋章無需連帶保證人親為，只要對保之印章無訛乙節，不僅各銀行之
    實務慣例若斯，即印鑑卡上亦明白載明有「茲將本人使用於各種票據、借據及一
    切憑證之印鑑蓋於背面，並留存為據，同時聲明凡各種票據、借據及一切憑證之
    印文與本留存印鑑相符，即生效力。」之約定。
三、證據：除援用於原審所為之立證方法外，提出貸放傳票影本十四張、明細分類帳
    影本六張、活存印鑑卡影本一張、約定書一份、借據三十八張。
    理      由
一、本件被上訴人之法定代理人原為黃天麟，於八十九年一月十七日變更為陳安治，
    嗣於八十九年十月二十三日變更為乙○○，此有第一商業銀行總行函二紙在卷可
    稽，茲據其具狀聲明承受訴訟，核無不合，應予准許。
二、被上訴人主張日錄公司以張正德、張王美香、王美珍、張賢德、張英誠及上訴人
    張祐隆（以上七名被告經原審為其敗訴之判決後除張祐隆係本人後揭基於其個人
    關係之抗辯，而非有利於其餘被告之原因上訴外，其餘六名被告並未提起上訴而
    確定在案），為連帶保證人，於八十一年六月間陸續向被上訴人借款十四筆，合
    計共八百萬元，每筆借款之金額、借款日月間陸續向原告借款十四筆，合計共八
    百萬元，每筆借款之金額、借款日、到期日及約定利率均如附表所示。並約定按
    期平均攤還本息，如未按期給付，即喪失期限利益，全部債務視為到期，如逾期
    清償，在六個月以內者，按上開利率百分之十，超過六個月者，按上開利率百分
    之二十計付違約金。詎日錄企業有限公司之上開借款均未能按期繳息，依約已喪
    失期限利益，視為全部到期，尚欠如原判決主文所示之本利迄未清償，屢向日錄
    企業有限公司催討，均置之不理，而上訴人及其餘五人為本件債務之連帶保證人
    ，依法負有連帶清償之責，為此提起本件訴訟。上訴人則以保證書上之簽名雖係
    真正，然而系爭借據上之簽名並非上訴人所為，且印章亦與印鑑卡不符，則上訴
    人既僅在保證書上簽名，而未在借據上簽名蓋章，本件連帶保證契約對上訴人應
    未合法成立。況保證人書上之約定，均為定型化契約，依消保法第十一條或民法
    第七十二條之規定，亦應屬無效等語資為抗辯。
三、本件被上訴人所主張日錄公司以上訴人及張正德等五人為連帶保證人，於八十一
    年六月間陸續向被上訴人借款十四筆，合計共八百萬元，每筆借款之金額、借款
    日、到期日及約定利率均如附表所示。並約定按期平均攤還本息，如未按期給付
    ，即喪失期限利益，全部債務視為到期，如逾期清償，在六個月以內者，按上開
    利率百分之十，超過六個月者，按上開利率百分之二十計付違約金，詎日錄企業
    有限公司之上開借款均未能按期繳息，依約已喪失期限利益，視為全部到期，尚
    欠如原判決主所示之本利迄未清償之事實，已據其提出借據十四份、保證書一份
    、約定書七份及放款戶授信明細查詢單二份為證，而上揭保證書上之上訴人簽名
    部分，確係上訴人所為等情，亦經上訴人自認無訛，雖上訴人以前開情詞置辯，
    並提出被上訴人銀行之新式空白保證書一紙為證，惟查：
    (一)依上訴人及已確定之被告張正德、張王美香、王美珍、張賢德、張英誠等五人
      於八十一年六月十二日與被上訴人所簽立之保證書約定：「連帶保證人張正德
      、王美珍等（以下簡稱保證人，包括保證人之繼承人）今向第一商業銀行股份
      有限公司（即第一商業銀行，包括總行及所屬各分支機構，以下簡稱貴行）保
      證日錄企業有限公司（以下簡稱債務）於現在（包括過去所負現在尚未清償）
      及將來，對貴行所負之借款、票據、保證、損害賠償等及其他一切債務，以本
      金新台幣仟萬元正為限額，願與債務人連帶負全部償付之責任。：：保證人
      應不以貴行未對債務先行起訴、強制執行或其他任何理由，延緩保證責任之履
      行，：：：保證人並願拋棄民法債編第二十四節「保證」節內有關保證人之權
      利，而由每一保證人負單獨清償全部之責。：：：」等語；且上揭被上訴人與
      上訴人簽訂之約定書第十一條亦載明：「立約人所保證之債務，如主債務人未
      依約履行，立約人當即負責，立即如數付清：：：」等語，此有被上訴人提出
      ，經被上訴人提出，經上訴人自認簽名係真正之保證書及約定書在卷可憑（見
      原審卷第四九頁、第五六頁），是上訴人自應對日錄公司之現在（包括過去所
      負現在尚未清償）及將來，對被上訴人所負之一切債務在本金三千萬元之範圍
      內負連帶保證之責。蓋保證人與債權人約定就債權人與主債務人間所生一定債
      之關係範圍內之不特定債務，預定最高限額，由保證人保證之契約，學說上稱
      為最高限額保證。而此種最高限額保證，其被保證之主債務並無須為現實的發
      生，以已有發生之基礎，而將來可發生者為已足，是將來可發生之債務，亦可
      作為保證之主債務，此與保證債務之從屬性原則尚無違背（最高法院七十九年
      度台上字第五０五號判決參照）又本件保證契約如前所述為最高限額保證，於
      其額度之範圍內，上訴人等自無於每筆借款之借據上簽名蓋章之必要，並且對
      於主債務人日錄公司將來之債務，亦應負保證責任。而日錄公司於八十一年六
      月間確有連續向被上訴人借款十四筆，合計共八百萬元，每筆借款之金額、借
      款日、到期日及約定利率均如附表所示，已如前述，並為上訴人所不否認，雖
      該借據及借款展期約定書中「張祐隆」之簽名筆跡及印文與約定書及印鑑卡上
      之簽名筆跡及印文經分別送請內政部警政署刑事警察局及憲兵學校鑑定之結果
      ，並不相符（見本院卷第一０六頁及第一三九頁鑑定通知書），而難認上訴人
      有在系爭借據上簽名、蓋章，然揆諸上揭說明，上訴人仍應就日錄公司之系爭
      借款共八百萬元（即在三千萬元之最高限額之內），負其連帶保證之責任。上
      訴人抗辯系爭連帶保證契約因其未在系爭借據上簽名、蓋章，應對上訴人尚未
      合法成立，被上訴人不得據此請求其對日錄公司該借款債務負保證責任云云，
      即非可採。
    (二)又上訴人雖又辯稱：上訴人與被上訴人簽訂之保證契約並未約定期限，且保證
      書之內容均為定型化契約，依法應屬無效云云，惟按「保證人與債權人約定就
      債權人與主債務人間所生一定債之關係範圍內之不特定債務，預定最高限額，
      由保證人保證之契約，學說上稱為最高限額保證。此種保證契約如定有期間，
      在該期間內所生約定範圍內之債務，不逾最高限額者，均為保證契約效力所及
      ，如未定期間，保證契約在未經保證人依民法第七百五十四條規定終止或有其
      他消滅原因以前，所生約定範圍內之債務，亦同。故在該保證契約有效期間內
      ，已發生約定範圍內之債務，縱因清償或其他事由而減少或消滅，該保證契約
      依然有效，嗣後所生約定範圍內之債務，於不逾最高限額者，債權人仍得請求
      保證人履行保證責任。」最高法院七十七年台上字第九四三號著有判例可資參
      照，則於私法自治原則下，應肯認本件最高限額保證契約之效力。再者，本件
      固為未定期限之定型化最高限額保證契約，按保證人就連續發生之債務為保證
      ，而其保證又未定有期間者，其應就連續發生之債務，負其責任，此乃當然之
      理，然此種情形，保證人之責任未免過重，故使保證人得隨時通知債權人終止
      保證契約之權力，此為訂定民法第七百五十四條第一項之理由。保證人依法既
      得隨時終止保證契約，本件連帶保證契約上亦無相反之約定，約定『連帶保證
      主債務人對被上訴人銀行現在（包括過去所負現在尚未清償）及將來所負之借
      款等一切因授信關係所發生之債務及其他從屬於主債務之負擔』之條款，即未
      達違反誠信原則，對債務人顯失公平之程度，是上訴人等辯稱前述約定條款有
      違消費者保護法第十一條、十二條及民法第一百四十八條之誠信、公平原則，
      並無理由。至於上訴人另抗辯被上訴人因曾將本件借貸移送中小企業信用保證
      基金，而依被上訴人與該基金之約定，被上訴人得自上開基金獲得半數之受償
      ，且被上訴人須先就日錄公司之財產執行而無效果後，始得請求上訴人代負履
      行責任云云，核均屬執行問題，而無礙於被上訴人依系爭連帶保證契約，訴請
      上訴人負保證責任之權利，是上訴人上揭抗辯，亦屬無據，不足採取。
    (三)按借用人應於約定期限內，返還與借用物種類、品質、數量相同之物。遲延之
      債務，以支付金錢為標的者，債權人得請求依法定利率計算之利息，但約定利
      率較高，仍從其約定利率。當事人得約定債務人不履行債務時，應支付違約金
      ，民法第四百七十八條前段、第二百三十三條第一項、第二百五十條第一項分
      別定有明文。又稱保證者，謂當事人約定，一方於他方之債務人不履行債務時
      ，由其代負履行責任之契約。保證債務，除契約另有訂定外，包含主債務之利
      息、違約金、損害賠償及其他從屬於主債務之負擔，民法第七百三十九條、第
      七百四十條亦分別定有明文。又保證債務之所謂連帶，係指保證人與主債務人
      負同一債務，對於債權人各負全部給付之責任而言（最高法院四十五年台上字
      第一四二六號判例參照）。從而，被上訴人依據消費借貸及連帶保證之法律關
      係，請求上訴人應連帶給付借款八百萬元及如附表所示之利息及違約金，即屬
      正當，應予准許。
四、綜上所述，原審因而判令上訴人應連帶給付被上訴人八百萬元及如附表所示之利
    息及違約金，並以被上訴人陳明願供擔保請求宣告假執行，核無不合，而酌定擔
    保金額准許之，經核尚無違誤，上訴論旨，求予廢棄改判，非有理由，應予駁回
    。又上訴人陳明願供擔保，請准免如假執行，亦核無不合，爰酌定相當之擔保金
    額准許之，併此明。
五、本件事證已臻明確，兩造其餘攻擊防禦方法與本案判決之結果無影響，毋庸一一
    論述。
六、據上論結，本件上訴為無理由，依民事訴訟法第四百四十九條第一項、第四百六
    十三條、第三百九十二條、第七十八條，判決如主文。
中      華      民      國    八十九    年     十二     月    二十六    日
                                      臺灣高等法院高雄分院民事第一庭
~B1審判長法官  黃金石
~B2法      官  林富村
~B3法      官  吳登輝
右為正本係照原本作成。
如對本判決上訴，須於判決送達後二十日內向本院提出上訴狀，未表明上訴理由者，
，應於上訴後二十日內向本院提出理由書（均須按他造當事人之人數附繕本）。上訴
時應提出委任律師或具有律師資格之人之委任狀，並依附註條文規定辦理。
中      華      民      國    八十九    年     十二     月    二十七    日
~B法院書記官  白  蘭
附註：
民事訴訟法第四百六十六條之一：
對於第二審判決上訴，上訴人應委任律師為訴訟代理人，但上訴人或其法定代理人具
有律師資格者，不在此限。
上訴人之配偶、三親等內之血親、二親等內之姻親，或上訴人為法人、中央或地方機
關時，其所屬專任人員具有律師資格並經法院認為適當者，亦得為第三審訴訟代理人
。
第一項但書及第二項情形，應於提起上訴或委任時釋明之。
                                                                    ＤＱＡ


司法院資訊處製作；財團法人民間司法改革基金會備份。
